臺灣臺南地方法院刑事判決　　　　　　　 96年度易字第640號
公　訴　人　臺灣臺南地方法院檢察署檢察官
被　　　告　甲○○
選任辯護人　邱玲子律師
上列被告因傷害案件，經檢察官提起公訴（96年度偵字第2313號
），本院判決如下：
    主  文
甲○○無罪。
    理  由
壹、公訴意旨認被告傷害告訴人丙○○、丁○○部分：
  一、公訴意旨以：被告甲○○於民國95年3月16日，在其兄即
      告訴人丁○○位於臺南市○○路222巷18號住處內祭拜母
      親，但因家族間土地糾紛問題，與丁○○等人發生爭執，
      詎甲○○竟基於傷害人身體之犯意，駕駛其所有車號J3—
      2906號自小客車，朝當時在場之丁○○、丙○○等人衝撞
      ，致丁○○受有左手、右手肘擦傷之傷害，丙○○則受有
      右腳雙踝性骨折之傷害，因認被甲○○涉犯刑法第277條
      第1項之傷害罪嫌等語。
  二、按犯罪事實應依證據認定之，無證據不得認定犯罪事實；
      不能證明被告犯罪者，應諭知無罪之判決，刑事訴訟法第
      154條第2項、第301條第1項分別定有明文。又告訴人之指
      訴，係以使被告受刑事訴追為目的，是其陳述是否與事實
      相符，仍應調查其他證據，以資審認（最高法院52年度臺
      上字第1300號判例要旨參照）。另按，對於現在不法之侵
      害，而出於防衛自己權利之行為不罰；並因避免自己或他
      人生命、身體、自由、財產之緊急危難而出於不得已之行
      為，不罰；刑法第23條前段及第24條第1項前段分別定有
      明文。刑法上之正當防衛，祇以基於排除現在不法之侵害
      為已足，防衛過當，指防衛行為是否超越必要之程度，須
      就實施之情節而為判斷，即應就不法侵害者之攻擊方法與
      其緩急情勢，由客觀上審察防衛權利者之反擊行為，是否
      出於必要以定之（亦有最高法院63年臺上字2104號判例參
      照）。苟該行為具有阻卻違法性之事由，如依法令之行為
      ，業務上之正當行為，正當防衛行為與緊急避難行為，及
      具有阻卻責任性之事由（最高法院89年度臺上字第2373號
      判決意旨可資參照）。
  三、本件公訴人認被告涉有前開傷害犯行，無非以告訴人丁○○、丙○○之指訴，證人乙○○之證述，及告訴人丁○○
      、丙○○2人所出具之診斷證明書、告訴人所繪之現場圖
      及告訴人所拍照之現場照片等資料為主要論據。另被告於
      警、偵訊中均否認有駕車故意撞傷告訴人丁○○及丙○○
      之行為（見附於偵查卷第12頁、第13頁調查筆錄及第32頁
      訊問筆錄），是公訴意旨指稱被告坦承當時駕車有駕車撞
      傷告訴人丁○○、丙○○部分，顯有誤會，應予更正。
  四、訊據被告甲○○固坦承於前揭時間與證人乙○○一同至告
      訴人丁○○之住處祭拜過世甫滿1年之母親，並分香火回
      家祭拜，及駕車有擦撞告訴人丁○○等情，惟堅決否認有
      何故意傷害告訴人丁○○、丙○○之犯行，並以：當天在
      祭拜母親時，告訴人丁○○即在旁大聲要求被告留下談有
      關財務糾紛之事，因被告不予回應，並見情狀不對，即欲
      與證人乙○○一同離開，告訴人丁○○見狀即大聲咆哮表
      示有關公司財務問題未解決，就不准離開，並作勢欲毆打
      被告，適為證人乙○○攔阻，但告訴人丁○○之子丙○○
      、鄭博元2人，亦態度不佳以手拍打桌面要求被告將糾紛
      之事講清楚，被告立即外出並上車欲離開時，告訴人丙○○竟跑來踹被告所駕車輛右前輪上方板金，復踹右後車門
      板金，均致車輛板金凹損，另折彎車尾天線，再爬上車子
      ，先踢踹擋風玻璃，又爬上車頂踢踹，致車頂凹陷，當時
      被告很慌張就發動車子，車輛後退時不慎撞到後面一個花
      盆，告訴人丙○○才從車上摔下來，告訴人丙○○摔下來
      後，立刻起身並扶著一塊大石頭要砸車，還叫丙○○的弟
      弟鄭博元閃開，但是告訴人丙○○突然蹲下去，姪子鄭博
      元也拿石頭砸被告之車輛，當時被告很慌張要倒退離開，
      告訴人丁○○及大嫂陳淑美突然跑過來攔阻被告駕車離開
      ，被告才不小心擦撞到告訴人丁○○，告訴人丁○○因而
      重心不穩往後退時踢到花盆而跌倒，被告並非故意衝撞告
      訴人丁○○及丙○○等語。辯護意旨則以：按對於現在不
      法之侵害，而出於防衛自己或他人權利之行為，不罰。但
      防衛過當者，得減輕或免除其刑；又因避免自己身體或他
      人生命、身體、自由、財產之緊急避難而出於不得以之行
      為，不罰。但避難行為過當者，得減輕或免除其刑，刑法
      第23條及第24條第1項分別定有明文。而當天情形為被告
      與證人即弟弟乙○○一同至告訴人丁○○住處欲祭拜母親
      ，但告訴人丁○○卻在場大聲咆哮要求被告將財產及公司
      問題說清楚，否則不得離開，接者，告訴人乙○○之子丙○○、鄭博元立刻徒手握拳擊打桌面，且大聲叫罵表示如
      未把事情說清楚，被告不得離開，之後，告訴人丁○○意
      上前作勢要打被告，經乙○○上前阻擋，並拉開告訴人丁○○，此時，被告見狀即告知乙○○離開，並迅速進入停
      放在門外樹下之車內，此時，告訴人丙○○即上前以腳踢
      踹右前輪上方板金處，又至右後車門處踢踹，均致車子板
      金凹陷，又折彎車尾天線，再跳上車頭引擎蓋上，並踢踹
      擋風玻璃，即順勢爬上車頂，跳踹車頂板金，亦至該處板
      金凹陷，車內之後照鏡亦不堪重力而掉落，被告受此驚嚇
      ，即發動車輛欲倒車離開，但不慎撞擊後方花盆，告訴人
      丙○○自己在車頂上重心不穩而跌落，告訴人丙○○掉下
      車後立即以雙手扶起一顆大石頭欲砸車，但該石頭太重致
      告訴人丙○○重心不穩而倒下，是告訴人丙○○右腳骨折
      之傷害，應是告訴人丙○○雙手抱大石頭欲砸車重心不穩
      摔倒所造成；退步言，縱任告訴人丙○○是因被告倒車時
      從車頂上摔下而受傷，而被告會倒車是因告訴人丙○○先
      有一連串攻擊行為，致被告心生畏懼，而出於防衛自己權
      利之行為，依上開規定，應認被告倒車行為屬於正當防衛
      之行為而不罰。之後，被告仍欲駕車離開，但另遭告訴人
      丁○○之子鄭博元檔在前方，並持一塊重達約1公斤之石
      頭攻擊車輛，鄭博元持該石頭猛擊車前擋風玻璃處，致車
      前擋風玻璃碎裂，石頭並滾下車輛，造成車頭引擎蓋處留
      有一道刮痕，被告不得以趕緊再倒車欲離開之際，告訴人
      丁○○與大嫂陳賜美又突然跑出來攔車，被告不慎才不小
      心擦撞到告訴人丁○○，告訴人丁○○此時重心不穩跌倒
      ，被告見狀仍又緊急倒車，但鄭博元又再上前仍一塊大石
      頭猛砸駕駛座之擋風玻璃，擋風玻璃因此遭鄭博元砸破，
      石頭亦掉入車內，鄭博元又再丟擲另一顆石頭入車內欲傷
      害被告，之後，鄭博元即將手伸入車內欲毆打被告，但自
      己的手因此遭碎裂玻璃割傷，是被告因遭鄭博元一再持大
      石頭攻擊車輛，才欲轉向離開，但告訴人丁○○竟以身體
      攔阻被告離開，致不慎擦撞告訴人丁○○，則被告駕車離
      開不慎擦撞告訴人丁○○係為避免自己生命、身體之緊急
      為難而出於不得以之行為，依前開規定，亦應認被告此行
      為屬於緊急避難行為，亦不應處罰。
  五、經查：
  （一）上開事實，業據證人即當天陪同被告至告訴人丁○○住
        處祭拜母親並目睹事發過程之乙○○於警、偵訊及本院
        審理時均證稱：被告是伊二哥，告訴人丁○○為大哥。
        當日與被告至告訴人丁○○住處是為祭拜母親，並請母
        親靈位回被告住處祭拜，並聽到告訴人丁○○先向被告
        提及如何處理財產的事，但被告並未予回應，告訴人丁○○、告訴人之子丙○○、鄭博元即拍桌叫罵，告訴人
        丁○○作勢要打被告，並揚言若未將財產事情處理好，
        就不讓被告離開，並不讓被告移靈，但被告都不理會，
        伊在旁邊勸和，告訴人丙○○見伊與被告要駕車離開時
        ，就先用腳踹車輛右前門，還跳上車子踢踹擋風玻璃及
        車頂等處，被告看情況不對就倒車要離開，但往後退時
        撞到一個花瓶，告訴人丙○○就從車頂上摔下，告訴人
        丙○○摔下時還拿著一個大石頭要砸車，砸車前還叫鄭
        博元離開，但告訴人丙○○又蹲下去沒有砸車，此時，
        被告又往前開要離開，丁○○夫妻就出來，丁○○雙手
        打開要攔車，被告車子保險桿有擦撞到丁○○，被告立
        刻煞車又後退，丁○○有往後退靠到牆壁，此時，丙○○拿一塊大石頭來砸汽車的擋風玻璃，又拿一另塊石頭
        砸車子駕駛座旁的擋風玻璃，石頭掉進駕駛座內，駕駛
        座旁的擋風玻璃破掉，鄭博元還伸手進入車內要打被告
        ，被告趁隙倒退就開車離開，被告見車輛遭毀損立即至
        派出所報案等語甚詳（附於偵查卷第16頁至第18頁調查
        筆錄、第32頁訊問筆錄，及本院96年7月10日審理筆錄
        ），是證人乙○○先後於警詢、檢察官偵查中及本院審
        理中所證述內容均大致相符，證人乙○○分別與被告及
        告訴人為兄弟，與被告與告訴人間並無任何恩怨或特殊
        情誼，且在被告對告訴人丙○○等人提出毀損、妨害自
        由告訴，於檢察官偵查中擔任證人作證時，仍一再表示
        希望被告與告訴人等人和解，是證人乙○○先後證述內
        容大致相符，與被告、告訴人間並無特殊情誼或恩怨，
        且依法具結，不致有何偏頗或誣陷一方之情事，是證人
        乙○○之證述足堪採信。
  （二）復查，95年3月16日發生上開事故後，被告即至臺南市
        警察局第六分局喜樹路派出所對告訴人丙○○、鄭博元
        二人以言詞提出告訴，臺南市警察局第六分局偵查隊於
        95 年4月7日通知丙○○進行調查，偵查佐問及告訴人
        丙○○當時為何會發生衝突，告訴人丙○○陳稱：「因
        當天甲○○至我家要請祖先神祖牌位回去供奉，到我家
        後就與我父親講事情，當時他要離開我家，我父親要我
        去請甲○○等一下，說還有些話要告訴他，我出去要叫
        住甲○○時，他已經在車上要開車走了，我叫他二、三
        聲，他都沒有回應，我就踢他一下車門，接下來發生的
        事情我不想說」等語，經上開分局報請臺灣臺南地方法
        院檢察署檢察官進行偵辦，前開檢察署檢察官於95年9
        月20日傳訊告訴人丙○○進行偵查，告訴人丙○○亦陳
        ：「（問：當天發生經過？）事發當天我去叫告訴人（
        即被告）慢點走，他在車上好像沒聽到都不理我，我就
        用右腳踢他右前坐車門，踢了之後他轉頭看我，我三叔
        要開門上去，告訴人就要開走，接下來的事我不想講，
        要保留我的權利，車窗的事跟我沒關係。」等語，有附
        於本院95年易字第1579號刑事卷宗內警卷之臺南市警察
        局第六分局喜樹路派出所言詞告訴紀錄表、95年4月7日
        調查筆錄、偵查卷95年9月20日訊問筆錄等資料在卷可
        稽，是如當天果如告訴人所指稱係遭被告駕車故意衝撞
        告訴人丙○○、丁○○等人而發生糾紛事端，告訴人丙○○理當應立即說明並澄清遭被告故意衝撞傷害，但告
        訴人丙○○之反應卻是要保留其權利，不願意回答、不
        想講之態度，顯與常情被害人被傷害之反應情形不符，
        且直到95年9月8日才至前開檢察署按鈴申告被告殺人未
        遂，是告訴人丙○○之事後告訴內容，實令人懷疑。
  （三）並查，觀告訴人等人先後於警局、檢察官偵查中、本院
        審理中，及另案由被告對告訴人丙○○、證人鄭博元所
        提出毀損、妨害自由告訴之偵、審程序中所指述及證述
        內容；其中有關告訴人丙○○陳述與證述部分，告訴人
        丙○○於經被告對其提出毀損告訴之95年4月7日經偵查
        佐通知至臺南市警察局第六偵查對進行調查時，告訴人
        丙○○僅坦承有以腳踢被告車輛車門處，其餘如何遭被
        告撞擊之事則表示欲保留權利而不想說；於95年9月20
        日檢察官偵查中，僅陳稱前段有關被告至告訴人丁○○
        住處祭拜及欲離開之情形，之後糾紛過程亦表示要保留
        權利，不願陳述，另有關告訴人丙○○腳部骨折部分，
        告訴人丙○○則陳：被告倒車撞到伊，被告急速後退轉
        彎，伊站在那邊沒有動，被告往前進，伊以為被告要走
        ，伊沒有阻止被告走，被告前進一段距離又急速後退轉
        彎撞到伊等語，之後於另案進行準備程序調查時，告訴
        人丙○○才稱有踢一下被告之車輛，並因被告駕車急速
        往後退轉彎，伊在該車頭前右側處閃避不及即跳上被告
        之車輛引擎蓋上，然後被告又加速往前衝，才沿著車頂
        翻滾從車後滾下來等語（同前開刑事卷所附警、偵訊筆
        錄，及96年21月16日準備程序筆錄），另告訴人丙○○
        對被告提出殺人未遂之告訴後，於本案檢察官偵查中陳
        稱：被告駕車先往前進，後來快速倒車轉彎，伊閃避不
        及，所以跳上被告車輛引擎蓋上，尚未站穩，被告又快
        速前進，伊就掉下來致腳部骨折等語，於本院審理中則
        證稱：被告與告訴人丁○○為兄弟，二人當天要談土地
        問題，但被告不談就往外走，被告與告訴人丁○○有發
        生拉扯，被告即上車，告訴人丁○○就叫伊去叫被告等
        一下再走，伊在車外叫被告好幾聲，並敲右前門玻璃處
        ，被告沒有回應，伊就踢一下右前車門被告即駕車往前
        開，伊以為被告要走，但不知何故，被告突然駕車急速
        往後倒車急轉彎，被告所駕車輛車頭偏到伊這邊，伊閃
        避不及就跳上車子引擎蓋上，還沒有站穩被告又突然加
        速往前衝，伊就從引擎蓋上滾倒車頂，再滾倒車尾，就
        從車尾處掉下來，車子的天線是伊滾下來的時候要抓東
        西才折斷，之後被告車輛在伊背後，後面情況沒有看到
        ，等伊轉身，伊只看到告訴人丁○○從引擎蓋上摔下來
        ，告訴人丁○○是往後仰的方式後背及後腦部分摔著地
        ；另外，有關告訴人戊○○○如何被撞擊部分，及被告
        車輛擋風玻璃如何破掉伊都沒有看到等語；另有關告訴
        人丁○○所述部分，告訴人丁○○於另案即被告對告訴
        人丙○○等提出毀損等告訴案件，於檢察官偵查中則擔
        任證人證稱：伊有事要告訴被告，就叫丙○○叫住被告
        ，告訴人丙○○有說去踢被告車門，被告開車倒退撞到
        告訴人丙○○，告訴人丙○○被撞逃走不及，就趴倒車
        上，然後自車上滾下來，滾下來後告訴人又開車去撞戊○○○，再倒退撞伊，被告是以車頭處撞伊，把伊撞飛
        六尺遠等語（見附於前開刑事卷內偵查卷95年9月20 日
        訊問筆錄）；而告訴人丁○○於本案檢察官偵查中則先
        稱：被告撞完戊○○○後又開車來撞伊，伊被撞倒在地
        翻滾二圈等語；復陳稱：被告撞到戊○○○後又倒車，
        又往前衝撞到伊肚子，伊就飛出去，落下時左側身體著
        地擦傷，脖子也扭傷等語（見偵查卷第3頁、第31頁、
        第32頁訊問筆錄）；於本院審理時則陳：伊看到被告駕
        車撞到告訴人戊○○○後，伊不敢過去，站在水溝邊，
        被告又開車撞到伊腹部，伊就倒下，伊腹部處沒有受傷
        ，是被撞到左手著地等語；另有關告訴人戊○○○所述
        部分，告訴人戊○○○於另案即被告對告訴人丙○○等
        提出毀損等告訴案件，於檢察官偵查中則擔任證人證稱
        ：本案發生時伊有在場，伊看到告訴人丁○○叫告訴人
        丙○○去叫被告慢點走，被告沒有聽到，告訴人丙○○
        就去踢被告車輛車門，被告就開車撞人，被告駕車先向
        前開一點然後轉方向盤後退撞告訴人丙○○，是駕駛座
        旁位子處撞到告訴人丙○○後又往前衝來撞伊，當時伊
        站在門口，之後被告又後退再撞告訴人丁○○，被告後
        退三次，被告駕車撞告訴人丙○○、丁○○伊均有看到
        等語（見附於前開刑事卷內偵查卷95年9月20日訊問筆
        錄），另證人即告訴人戊○○○於檢察官偵查中陳稱：
        告訴人丙○○掉下來後，被告就加速往前開，伊當時站
        在告訴人丙○○的斜前方，被被告駕車撞到肚子，伊就
        飛出去再掉下來等語（見偵查卷第3頁及第31頁訊問筆
        錄）；但於本院審理時證人戊○○○則陳：伊看到告訴
        人丙○○走出去後，伊跟在告訴人丙○○後面，伊當時
        站在籃球架右方，告訴人丙○○是如何從車上摔下來，
        前面伊並沒有看到，僅看到告訴人丙○○從車後面摔下
        來，被告又往前衝過來撞伊腹部，伊整個人飛出去，大
        約法院第24法庭證人席座位到書記官所座位置處的距離
        ，並跌坐在地上，臀部處先著地，再來全身都躺到地上
        ，之後被告又倒車，告訴人丁○○當時站在家門口水溝
        蓋邊，被告又駕車往告訴人丁○○那邊撞上告訴人丁○○，告訴人丁○○何處遭撞擊伊不清楚，但伊有看到告
        訴人丁○○被撞後直接倒地在地上滾二、三圈等語。是
        有關告訴人丙○○腳部如何究竟如何受傷部分，是直接
        遭被告駕車撞擊而受傷？或是告訴人丙○○遭被告撞擊
        後趴到被告車輛上滾落下來而受傷？或是告訴人丙○○
        跳上被告車輛引擎蓋上，因被告加速前進才致告訴人站
        立不穩而翻滾上車頂上再滾倒車尾處摔落而受傷部分？
        告訴人丙○○最先所述是站立不動直接遭被告駕車撞擊
        受傷，且告訴人戊○○○亦如此陳述，之後則均改稱是
        跳躍上被告所駕車輛引擎蓋處再往後翻滾至車尾處跌落
        受傷，但告訴人丁○○於另案擔任證人則先陳告訴人丙○○遭撞擊就趴在車上，然後從車上滾下來，於本院審
        理時亦改陳為因被告駕車後退，告訴人丙○○跳上被告
        車輛引擎蓋上，被告往前開，告訴人丙○○才摔落等語
        ；另是有關告訴人丁○○如何遭被告撞擊受傷部分，告
        訴人丁○○所述是遭被告駕車衝撞後飛出倒地，左側手
        臂、身體等處先著地，但告訴人丙○○則稱告訴人丁○○從被告所駕車輛引擎蓋上摔下來，是往後仰姿勢摔，
        告訴人丁○○後背與後腦部分著地等語；另告訴人戊○○○則證稱看到告訴人丁○○遭被告駕車撞擊後在地上
        滾了二圈倒在地上等語，是告訴人丁○○如何遭被告所
        駕車輛撞擊？如何受傷？告訴人丁○○自己所陳為腹部
        遭撞擊後人飛出去，以左側身左手處著地受傷；但告訴
        人丙○○則稱告訴人丁○○是先摔在引擎蓋處再往後仰
        躺方式以頭部、後背處摔落地；及告訴人戊○○○陳稱
        告訴人丁○○遭被告撞擊後在地上翻滾二、三圈等情，
        完全不符。再據證人即告訴人丁○○之子、丙○○之弟
        鄭博元於另案被訴毀損案件中所陳：「（問：他（即被
        告）如何撞你哥哥、大嫂、爸爸？）我看到時我哥哥已
        在地上，我大嫂要扶我哥哥，告訴人又用車頭往前撞我
        大嫂，然後他又倒退往前撞我父親，用車頭撞我父親，
        我父親有翻滾，他撞我父親之後我有用石頭打他駕駛座
        旁車窗，我砸二顆石頭」、「（問：你哥倒地地方距離
        你大嫂被撞的地方幾公尺？）約一公尺左右」等語（見
        附於本院95年易字第1579號刑事卷之偵查卷95年9月20
        日訊問筆錄），即有關被告駕車如何撞擊前開告訴人等
        人之過程，亦與告訴人丁○○、丙○○、戊○○○前開
        所述遭被告駕車撞擊過程互有不符，是證人鄭博元所述
        亦不足為不利於被告之認定。據上，互核有關告訴人丙○○、丁○○、戊○○○先後所述當天發生被告駕車故
        意衝撞過程，不僅告訴人等人自己所述先後有上述不符
        之情形，且告訴人等人彼此間所述亦有出入，實益徵告
        訴人等人面臨被告對告訴人丙○○、訴外人鄭博元提出
        毀損、妨害自由及恐嚇等告訴，為免除前開刑事責任而
        臨訟推諉飾卸之詞，故不足採信。
  （五）再觀告訴人等人所提出之診斷證明書，所載告訴人所受
        傷勢部分，告訴人丁○○提出之診斷證明書記載之傷勢
        為：告訴人丁○○於95年3月16日所受傷害為左手、右
        手肘擦傷，右臀部挫傷及頸部扭傷之傷害；告訴人丙○○於95年3月16日則受有右腳雙踝性骨折之傷害等情，
        有告訴人提出財團法人基督長老教會新樓醫院出具之診
        斷證明書二紙在卷可稽，是觀前開告訴人丁○○、丙○○所述遭被告撞傷過程來看，告訴人丁○○陳稱肚子、
        腹部處遭撞擊，即飛出約六尺遠後跌倒在地，顯然遭撞
        擊力量甚大，始會飛起約六尺遠之距離，但告訴人丁○○所述直接遭重擊之腹部或肚子處並無受有任何淤傷或
        擦傷之傷害，顯有可疑。另告訴人丙○○稱其跳躍上被
        告車輛之引擎蓋上後尚未站穩，被告即快速往前行駛，
        致其站立不穩從車頂滾倒車尾再摔落地下，但告訴人丙○○僅受有右腳雙踝處骨折之傷害外其餘身體、四肢均
        無任何擦、挫傷或淤傷之傷害，亦令人質疑。是衡諸一
        般日常生活之經驗法則及論理法則，如以告訴人等人所
        述告訴人丁○○遭被告駕車重擊，而撞飛六尺遠或撞倒
        在地翻滾二、三圈及告訴人丙○○站立不穩跳躍上車頭
        引擎蓋上再從車頂滾倒車尾處摔落地面之傷勢，應非僅
        有如上開診斷證明書所載之「左手、右手肘擦傷，右臀
        部挫傷及頸部扭傷」、「右腳雙踝性骨折」傷勢而已。
  （六）另據被告所提出車輛受損所拍攝相片，其中被告所有前
        開車號自小客車右前車輪上方、右後車門處板金均凹損
        ，車頭駕駛座處擋風玻璃有二處蜘蛛網狀裂紋、車頭引
        擎蓋僅有石頭掉落所造成刮痕，車頂前端板金凹損、右
        後車尾天線往前折彎，及左側駕駛座車窗碎裂，車內駕
        駛座有二塊石頭等情，有被告所提出之車損相片共9幀
        在卷可稽，就被告之車輛受損情形與告訴人丙○○所陳
        受傷過程互核、比對，其中被告車輛車頂前端中間板金
        有一凹損，如告訴人丙○○係跳上被告車輛引擎蓋上因
        站立不穩摔倒，從車頂順勢滾倒車尾跌落，則被告車輛
        車頂板金怎會有一突兀凹損，車頂與車尾其餘處均無任
        何凹損，該處凹損究竟如何造成，是由告訴人丙○○身
        體何處部位碰撞？告訴人丙○○均無法明確說明；又被
        告車輛天線係裝置右側車尾處，並往前與車身距離約斜
        三十度方向折彎，則告訴人丙○○往後摔落如順勢有拉
        天線，該天線怎會往車頭處而未往車尾後方處彎折？是
        該天線折彎方向與告訴人丙○○所陳摔落時有折到之物
        理方向顯不相符，另被告車輛引擎蓋板金除留有一石頭
        掉落所造成刮痕外，並無其他凹損等毀損痕跡，是告訴
        人丙○○有一定重量，如跳躍上被告車輛引擎蓋處，當
        有一定刮痕、凹損痕跡或腳印，但該車輛引擎蓋除石頭
        掉落所造成之刮痕外並無其他凹陷或刮痕，是據告訴人
        等人所陳述上開遭撞擊過程，與被告車輛受損情形明顯
        不符。
  （七）此外，經勘驗告訴人所提出住處前所裝設攝影機攝錄案
        發現場之光碟結果，據告訴人所陳事發時間為當日10時
        許，本院自是日9時58分許進行勘驗，僅拍攝到被告車
        輛車尾處車子有前進與後退之駕駛情形，告訴人雖稱此
        時告訴人丙○○摔落受傷，但該光碟畫面並無告訴人丙○○如何自車上摔落之受傷情形；另據告訴人所稱該錄
        影所錄第14鏡頭係有關告訴人丁○○遭撞擊過程，但本
        院自9時58分許進行勘驗，播放至10時1分許，在畫面左
        側僅看到一模糊人頭著地，告訴人指稱為告訴人丁○○
        遭撞擊跌倒，然告訴人丁○○究係如何遭撞擊而跌倒，
        亦無攝錄等情，有告訴人所提光碟片1份及本院96年8月
        28 日勘驗筆錄在卷可稽，告訴人所提出之光碟片經勘
        驗後並未攝錄到告訴人等人究竟如何遭被告駕車故意衝
        撞之過程，是該光碟資料，並不足作為認定被告故意傷
        害告訴人等人不利之證據。
  （八）綜上，據上開告訴人等人先後所指述及證述內容，或有
        前後不一，或告訴人等人彼此間所述互不相符，並與渠
        等所提出之診斷證明書所載情狀不符，以及與被告所提
        車輛受損照片情狀不符，是告訴人前開指述與證述內容
        明顯誇張，顯有掩飾自己犯行，或有互相迴護之情形，
        是告訴人丁○○、丙○○、戊○○○前開所述內容均不
        足採信，而以被告所辯內容與證人乙○○所證述前開內
        容足堪採信。即本案事發過程始末為被告與證人乙○○
        至告訴人丁○○住處祭拜過逝滿對年母親，並欲分香火
        回家祭拜，但因被告與告訴人丁○○間因曾共同經營公
        司而有財務上及土地等糾紛事宜，告訴人丁○○見被告
        到場即要求被告留下解決前開糾紛才可離開並作勢欲毆
        打被告，告訴人丙○○及證人鄭博元等人亦在旁有拍桌
        叫囂動作，經證人乙○○攔阻告訴人等人後，被告見當
        場情況、氣氛不佳，即欲離開，遂上停放門外之自小客
        車，待證人乙○○上車後，即發動車子欲離開，但告訴
        人丙○○欲阻止被告駕車離開，遂以腳踢踹右前輪上方
        及右後車門板金處，及折彎車尾之天線，復跳上車除踢
        踹車前擋風玻璃外，並在車頂上踢踹，致被告車頂板金
        處凹陷，被告即發動車輛後退欲離開現場，但不慎撞擊
        後方花盆，此時，在車頂之告訴人丙○○因而重心不穩
        而摔落，並受有右腳雙踝處骨折之傷害，被告此時往前
        駕駛欲離開，告訴人丙○○本欲抱起一塊石頭要砸被告
        所駕駛車輛，並叫告訴人丁○○之次子鄭博元離開，但
        因告訴人丙○○腳部已骨折而無法站立又再蹲下，被告
        即欲駕車離開，告訴人丁○○與其妻子則均到被告車輛
        前方，告訴人丁○○雙手打開欲攔阻被告駕車離開，被
        告因而不慎擦撞告訴人丁○○，告訴人丁○○遭擦撞後
        重心不穩即往後跌倒，訴外人鄭博元此時亦從家門口撿
        拾起大石頭往告訴人車輛前方擋風玻璃砸，致被告車輛
        擋風玻璃碎裂，訴外人丙○○仍未停指復又持一塊大石
        頭往被告車輛左前坐處之玻璃砸，致被告車輛左前坐處
        擋風玻璃碎裂，被告復再倒車後退後再前進始順利離開
        現場並立即前往派出所報警等情堪以認定。
  六、據上開事證與說明，足認：
  （一）被告欲駕車離開，然告訴人丙○○欲阻止被告駕車離開
        ，先踢踹右前車輪上方及右後車門板金處，再折彎車尾
        處之天線，復跳躍上被告所駕駛車輛先踢踹擋風玻璃，
        但並無法踢破，即踢踹車頂，並跳上車頂板金，致車頂
        板金凹損，被告所有前開車輛遭告訴人丙○○故意破壞
        、毀損，並擔心遭告訴人丙○○毆打而倒退欲離開，但
        因情急下撞擊後方花盆，因而致車輛震動並使在車頂上
        方跳踹之告訴人丙○○站立不穩而摔落跌地，造成右腳
        雙踝骨折之傷害，惟本件被告欲駕車離開，但告訴人丙○○明知被告欲駕車離開，但不顧被告駕車欲駛離之情
        狀而欲加攔阻被告，不僅踢踹被告之車輛，復跳上車之
        方式攔阻，並因此損壞被告車輛多處板金、天線，衡諸
        常情，一般人突遭此攻擊情狀，依通常人之判斷，告訴
        人丙○○人業已對被告之財產及人身安全、行動自由等
        足以構成不法侵害與危險，故被告欲駕車離開時，被告
        之身體自由及財產實均受「現在」、「不法」侵害之情
        狀至明，是被告駕車倒退因驚恐下而撞擊後方花盆，致
        車輛震動而使在車頂上之告訴人丙○○因站立不穩而自
        車頂摔落受傷之行為，則為出於防衛自己權利之意思，
        而為防衛自己權利之行為，係為行使正當防衛權利之行
        為，並以被告車輛所受損害及其行動自由所受限制與告
        訴人丙○○所受傷勢相衡，被告駕車駛離之手段並無過
        當。堪認被告駕車倒退欲駛離而使告訴人丙○○自車上
        摔落受傷之行為，乃屬正當防衛行為且未過當而屬不罰
        之列。
  （二）又被告駕車欲駛離時，除遭告訴人丙○○攔阻外，並於
        告訴人丙○○自車頂摔落後仍手扶一大石頭並呼叫其弟
        鄭博元閃開，顯然告訴人丙○○欲持石頭砸被告車輛，
        另證人鄭博元亦上前拍打被告車輛，欲阻饒被告駕車駛
        離，且證人鄭博元此時亦撿拾大石頭欲砸被告車輛，被
        告面臨上開情狀，其車輛遭毀損，並見告訴人丙○○、
        證人鄭博元先後持大石頭欲砸車之情狀下，不僅被告之
        行動自由已受阻，所管領之財物已遭損毀，甚至身體瀕
        於緊急危難之情狀下，而仍往前行駛欲駕車駛離，並因
        此擦撞站立附近之告訴人丁○○，致告訴人丁○○跌倒
        受有前述傷害，是被告駕車駛離行為係為避免前開危難
        之發生與擴大，而仍駕車前行欲離開但擦撞站立車旁之
        告訴人丁○○，丁○○因而往後跌倒，但告訴人丁○○
        僅受有前述左、右手肘擦傷、右臀部挫傷、頸部扭傷之
        輕微傷害，然被告既係因其身體、財產瀕於緊急危難，
        期藉開車以資逃離，顯屬不得已之行為，亦別無過當情
        事，要屬合法之緊急避難行為，核與前開刑法第24條第
        1項前段規定相符，自不能加以處罰。
  （三）此外，復查無其他積極證據足資證明被告有公訴人所指
        之故意傷害告訴人丙○○、丁○○二人之犯行，揆諸前
        揭說明，被告前開至告訴人丙○○、丁○○二人受傷之
        行為，分屬正當防衛及緊急避難行為，而屬不罰，自應
        依法為被告無罪之諭知。
  七、至於告訴人雖於本院進行準備程序進行中具狀表明需傳喚
      證人許賜明，但公訴人於本院準備程序已認無此必要而未
      聲請本院調查，且本院已傳訊現場全程目擊之證人乙○○
      到院作證說明甚詳，甚且該證人許賜明已於另案即被告對
      告訴人丙○○、證人鄭博元所提起之毀損、妨害自由等案
      件審理中已傳喚並到庭作證陳述當日狀況，並經本院依職
      權調閱審閱，是本院言詞辯論終結後，告訴人又再具狀表
      示需傳喚證人許賜明云云，顯無必要再重複傳喚調查而再
      開辯論之必要，併此敘明。
貳、公訴意旨認被告傷害戊○○○部分：
  一、公訴意旨並以：被告甲○○於95年3月16日，在臺南市○○路222巷18號，因家族間土地糾紛問題，與其兄丁○○
      等人發生爭執，詎竟基於傷害人身體之犯意，駕駛其所有
      車號J3—2906號自小客車，朝當時在場之丁○○、丙○○
      、戊○○○等人衝撞，致戊○○○受有後背部挫傷、臀部
      挫傷及疑頸部挫傷等傷害，因認被甲○○涉犯刑法第277
      條第1項之傷害罪嫌云云。
  二、按犯罪事實應依證據認定之，無證據不得認定犯罪事實；
      不能證明被告犯罪者，應諭知無罪之判決，刑事訴訟法第
      154條第2項、第301條第1項分別定有明文。又按事實之認
      定，應憑證據，如未能發現相當證據，或證據不足以證明
      ，自不能以推測或擬制之方法，以為裁判基礎。而認定不
      利於被告之事實，須依積極證據，茍積極證據不足為不利
      於被告事實之認定時，即應為有利於被告之認定，更不必
      有何有利之證據。另認定犯罪事實所憑之證據，雖不以直
      接證據為限，間接證據亦包括在內，然而無論直接或間接
      證據，其為訴訟上之證明，須於通常一般之人均不致有所
      懷疑，而得確信其為真實之程度者，始得據為有罪之認定
      ，倘其證明尚未能達到此一程度，而有合理之懷疑存在時
      ，致使無從形成有罪之確信，根據「罪證有疑，利於被告
      」之證據法則，即不得遽為不利被告之認定（有最高法院
      94年度臺上字第5509號判決意旨可資參照）。再按告訴人
      之告訴，係以使被告受刑事訴追為目的，是其陳述是否與
      事實相符，仍應調查其他證據以資審認，亦有最高法院52
      年臺上字第1300號判例意旨足供參佐。
  三、查本件公訴人認被告甲○○對告訴人戊○○○犯有前揭傷
      害犯行，無非係以告訴人戊○○○之指訴及證人乙○○於
      警詢及檢察官偵查中之證述，並有告訴人所提出之診斷證
      明書、告訴人所繪的現場圖與告訴人所拍攝之現場照片等
      資料為其論罪之主要依據。另被告於警、偵訊中均否認有
      駕車擦撞告訴人戊○○○（見附於偵查卷第12頁、第13頁
      調查筆錄及第32頁訊問筆錄），是公訴意旨指稱被告坦承
      當時駕車有擦撞告訴人戊○○○部分，顯有誤會，已如上
      述。
  四、訊據被告甲○○固不否認於前開時間，有至其長兄丁○○
      之住處祭拜母親，並因財務上問題而起糾紛，並欲離去之
      際，因遭告訴人丙○○，及姪子鄭博元攔阻，而擦撞告訴
      人丁○○等情無訛，惟堅決否認有何傷害告訴人戊○○○
      之犯行，並以：當天僅在祭拜時有看到告訴人戊○○○，
      之後與告訴人丁○○、丙○○、鄭博元等人發生事端過程
      中並未看到告訴人戊○○○，至於告訴人戊○○○之傷勢
      如何造成被告並不清楚等語為辯。
  五、經查：
  （一）告訴人戊○○○所提財團法人臺灣基督長老教會新樓醫
        院於95年3月16日開立之診斷證明書雖記載告訴人戊○○○於95年3月16日接受急診治療，受有後背部、臀部
        挫傷及疑頸部挫傷之傷害（見附於偵查卷第5頁），然
        此僅能證明告訴人在95年3月16日當日，確實受有後背
        部、臀部挫傷及疑頸部挫傷之傷害，並不能據以驟認告
        訴人戊○○○所受該傷即被告以傷害犯行所為。
  （二）據告訴人戊○○○於本院審理時到庭證稱有關其遭被告
        撞傷過程為：伊跟在告訴人丙○○的後面走出去，當時
        伊站在廣場籃球架右方，之後就看到告訴人丙○○從車
        上摔下來，但是如何摔的，伊並沒有看到，告訴人丙○○從車上摔下來後，被告就開車往前衝來撞伊，伊當時
        站在籃球架下方沒有動，被告車頭處撞擊伊腹部，伊整
        個人飛出去跌坐在地上，飛的距離約刑事第二十四法庭
        證人席位到書記官座位處，伊撞飛出去是臀部著地後整
        個人往後仰躺到地上等語（見本院96年8月28日審判筆
        錄），然觀證人即當時在場之許賜明於另案到庭證稱：
        「（問：95年3月16日在臺南市○區○○路222巷18 號
        門口發生何事？）當天我有在場，我騎摩托車到面前，
        我看到丙○○從車頂摔下來到花盆的地方，車子再往後
        退，再往前要從籃球架旁邊離開，撞到旁邊一個婦人，
        婦人就跌坐在地‧‧‧。（問：當時你人在何處）我在
        廟前籃球架後面。（問：你剛才說目擊到車子撞到婦人
        及老人，撞擊過程為何？）那個婦人原本站在該處，車
        子開過去撞到，我不知道為何會開過去，車子有煞車，
        婦人被撞到後，就倒退二、三步，蹲在那裡，‧‧‧。
        （問：‧‧‧是否有踩煞車？）要是沒有煞車，不會只
        倒退二、三步。（問：婦人是何部分被撞到？）我看到
        婦人用手碰到引擎蓋，然後他就往後頓。（問：婦人有
        無倒下去？）沒有倒下去，蹲在那邊。」等語甚詳（見
        附於本院95年易字第1579號刑事卷內之96年8月8日審判
        筆錄），即據證人許賜明前開所述，顯見被告駕車過程
        中，告訴人戊○○○有以雙手與被告車輛車頭處碰觸，
        但告訴人戊○○○並無因此站立不穩而跌倒，更無遭撞
        飛之情形，僅往後頓，並自行蹲在地上之情甚明。
  （三）並核告訴人戊○○○所提出診斷證明書，所載其受傷害
        為背部、臀部挫傷及疑頸部挫傷之傷害，如上所述，但
        據告訴人戊○○○前開所述遭撞擊過程為腹部遭撞擊然
        後人就飛出去，距離約本院第二十四法庭內證人席（即
        被告座位處）至書記官位置處等情，衡諸遭撞擊之經驗
        法則與論理法則，如以告訴人戊○○○所述遭被告駕車
        重擊，而撞飛出，應非僅有如上開診斷證明書所載之「
        後背部、臀部挫傷及疑頸部挫傷之傷害」，直接遭撞擊
        之腹部處竟無任何淤青、擦、挫傷之傷害？是告訴人戊○○○前開指述遭被告重擊受傷等情，實屬可議。
  （四）且告訴人戊○○○所述內容，亦有前後所述不一，或與
        其他告訴人丙○○、丁○○，及證人鄭博元等人於另案
        中所述內容或有出入，或不符之情，均如前述，是告訴
        人丁○○、丙○○、證人鄭博元所述內容確有可疑之處
        ，而不足驟為不利於被告之認定。另經本院勘驗告訴人
        等人所提出之光碟內容，並未勘驗到任何被告故意撞擊
        告訴人戊○○○之畫面，亦如前述。
  （五）是據上開證人許賜明所述，縱然被告駕車行進中，有往
        告訴人戊○○○所站立方向，而以車頭與告訴人戊○○○之雙手碰觸，但被告立即煞車，且告訴人戊○○○僅
        往後頓一下，之後告訴人戊○○○即蹲在地上，告訴人
        戊○○○不僅未跌倒更無撞飛出去之情形，是告訴人戊○○○於95年3月16日至醫院急診，雖診斷出有後背部
        挫傷、臀部挫傷及疑頸部挫傷之傷害，顯非被告駕車撞
        擊所致。
  （六）此外，本院復查無其他積極證據可資證明被告涉有公訴
        人所指此部分故意傷害告訴人戊○○○之犯行，揆諸前
        開規定與說明，亦應為被告無罪之諭知。
據上論斷，應依刑事訴訟法第301條第1項，判決如主文。
本案經檢察官施胤弘到庭執行職務。
中　　華　　民　　國　　96　　年　　9 　　月　　14　　日
　　　　　　　　　刑事第十二庭  法　官  程克琳
以上正本證明與原本無異。
如不服本判決應於收受本判決後10日內向本院提出上訴書狀，並
應敘述具體理由。如未敘述上訴理由者，應於上訴期間屆滿後20
日內向本院補提理由書狀（均須按他造當事人之人數附繕本）「
切勿逕送上級法院」。
                                書記官  曾美滋
中　　華　　民　　國　　96　　年　　9 　　月　　14　　日
